【裁判字號】    99,訴,265
【裁判日期】    991202
【裁判案由】    遺產稅
【裁判全文】
臺中高等行政法院判決
                                       99年度訴字第265號
                                    99年11月25日辯論終結
原      告  張清文
            張清輝
            張清期
            張清和
            張耀東
            張永昌
            張永吉
            張明龍
            張明州
            溫張密
            張秀珠
            張秀鸞
            張秀英
            張秀芬
            張雪容
            張雪娟
            黃繼澤
            黃繼烽
            黃金碧
            黃金蓮
共      同
訴訟代理人  楊雯齡  律師
被      告  財政部臺灣省中區國稅局
代  表  人  鄭義和
訴訟代理人  鄭岳峰
上列當事人間因遺產稅事件，原告不服財政部中華民國99年5月
31日台財訴字第09913507210號訴願決定（案號：第09900693號
），提起行政訴訟。本院判決如下︰
    主  文
原告之訴駁回。
訴訟費用由原告負擔。
    事實及理由
一、事實概要：被繼承人張丁炎於民國（下同）95年3月31日死
    亡，繼承人（即原告）等於同年6月13日辦理遺產稅申報，
    申報遺產總額新臺幣（下同）76,871,133元，遺產淨額10,1
    52,957元，經被告所屬臺中市分局核定遺產總額128,369,62
    4元，遺產淨額為111,819,624元，應納稅額39,760,312元。
    原告不服，就遺產總額－其他（土地徵收補償費及房屋拆除
    獎勵金）申經復查未獲變更，提起訴願亦遭駁回，遂提起本
    件行政訴訟。
二、本件原告主張：
    (一)被繼承人張丁炎（2年3月22日生）以佃農起家，一生務農
      ，認定農地就是持家最安全與根本之財產，其名下原所有
      農地計27筆，實為被繼承人最珍貴之財產，擁有這些財產
      ，讓其深感榮耀與安慰。因此，雖歷經五十年以上，仍無
      變賣情形，且經常告示家族成員，應有「農地勝於現金」
      之觀念，嗣被繼承人知曉臺中市政府為整治「筏子溪流域
      及拓寬河床」，而要徵收其保有50年以上的耕地，深感震
      驚、失落，不斷提醒原告張清文、張清期及張清和3人需
      注意後續徵收及補償費發放之相關公告。嗣經濟部以91年
      8月19日經授水字第09120210330號公告徵收及解除徵收之
      區域，被繼承人原有農地計27筆，其中9筆列為解除徵收
      之區域，餘18筆仍列為徵收區域之用地；張清和接獲前揭
      公告當天，即會同張清文及張清期向被繼承人說明上開重
      新公告及確定徵收地目等情事；經被繼承人當面交代伊3
      人要將補償費用以購買農地，由伊3人洽購適當之農地，
      待補償費發放後(含土地徵收補償及地上物補償)用以購買
      補回所失去之耕地。因被繼承人堅持「有土斯有財」之傳
      統觀念，在確知名下土地將遭徵收後，為能繼續保有農地
      留予子孫，乃交待補償款需用於購買農地，實符常情！而
      被繼承人所有財產要如何運用、處置，向由被繼承人自行
      決定，是原告等人當然不會違背被繼承人之交待，並竭力
      完成其囑託。
    (二)按民法第94條、第167條及最高法院民事44年臺上1290 號
      判例，被繼承人張丁炎於91年8月間即明確授權張清文等3
      人代理其以補償費購買農地之意思表示。張清文、張清期
      及張清和等3人，受權代理被繼承人張丁炎先生購買農地
      之流程及期間，分述如下：91年8月間接到經濟部公告當
      天被繼承人授與代理權→91年8月至94年10月間代理被繼
      承人尋找、接洽、決定購買農地標的等事宜之期間→94年
      11月3日至95年1月19日收到補償費後，代理被繼承人訂立
      買賣契約（代理人均於契約載明「代理人及姓名並簽章」
      ）及付款（由領取之徵收土地補償費87,191,330元及建物
      自行拆除獎勵金15,653,377元支付）、辦理所有權移轉登
      記等事宜。
    (三)被告所屬臺中市分局原核定認為被繼承人張丁炎自「93年
      11月起」即無意識能力，係屬「重病期間」，而引據民法
      第75條規定認為被繼承人之意思表示無效。惟：被繼承人
      所為代理權授與之意思表示係在「91年8月間」，斯時，
      被繼承人之意識、神智清醒，並無民法第75條所定情形。
      至被告所指93年11月起，則係張清文等3人代理被繼承人
      行使尋找、接洽、決定購買農地標的及訂約、付款、過戶
      等事宜之期間，則被繼承人之身體狀況或意識能力如何，
      均不影響被繼承人已經授予代理權之事實，更不影響張清
      文等三人之代理行為所生效力。
    (四)財政部96年9月10日臺財稅字第09600316590號函釋意旨係
      指被繼承人死亡前「短期內」訂約購買土地之案件，經查
      明係由他人（例如繼承人）假冒被繼承人名義所為，或係
      被繼承人、繼承人等所為之虛偽買賣者，「應依原有財產
      型態課徵遺產稅。」。然本案原告張清文等人代理被繼承
      人購買之農地計10筆，自找地、接洽、決定購買，以至收
      到發放補償費後始行訂約付款、過戶等，絕非「短期內」
      可完成；僅因補償款之發放係集中在短期間發放，故簽約
      、付款等事宜方會配合於短時間內完成；被告未注意及此
      ，遽以買賣契約「簽訂日」為據，認本件屬「短期內訂約
      購買土地之案件」，顯與實際情況及一般購地常情不合。
      實則本件確非屬被繼承人死亡前短期內購買之土地，與財
      政部96年9月10日臺財稅字第09600316590號函釋應依原有
      財產型態課徵遺產稅之案件要件不合。
    (五)被告復查決定以：「被繼承人張丁炎因慢性呼吸衰竭而於
      86年12月間施行氣切手術，此後即長期使用氣切管及呼吸
      器，平日呈臥床狀態」云云，認被繼承人無法為代理權授
      與之意思表示，惟按我國慢性呼吸衰竭，呼吸器依賴照護
      制度共分為四階段，其依賴程度由嚴重之第一階段（住院
      於加護病房），逐次至輕微之第四階段（即居家照護），
      被繼承人張丁炎係屬第四階段（居家照護），雖有裝置氣
      切管，但呼吸器係居家備用，多備而不用，對氣切者之言
      談並無妨礙，借助輪椅行動亦無不便。原告張清輝亦為多
      年氣切之患者，同屬第四階段居家照護者，雖裝置氣切管
      ，惟其言談及行動均自如、日常生活如常人。謹檢附張清
      輝（同為第四階段居家照護之氣切患者）為本案親自現身
      說話及行動自如之情況，由家屬拍照及錄製之DVD各一份
      供參核。即復查決定書所載被繼承人「此後即長期使用氣
      切管及呼吸器，平日呈臥床狀態」云云，顯然毫無依據、
      缺乏醫學知識。且復查決定書以：「相關買賣事宜並非由
      被繼承人親自交涉，而係由繼承人張清文或張清期以代理
      人名義為之」乙節，依被繼承人高齡90左右，膝下子女多
      名，衡諸常情，豈有袖手由高齡老父親自交涉之理？當係
      由子女依照老父意思，代理交涉進行購買農地等繁雜之事
      宜，被告上述之理由，顯違同理心，與常情脫節。至復查
      決定書所述：「末查，本件購買農地之訂約日期介於94年
      11月3日至95年1月19日間，該期間被繼承人並未住院於臺
      中榮總，然依新仁醫院照護紀錄所載，該期間被繼承人之
      意識均呈昏迷或植物人狀態，故實難認定購買農地之行為
      係出於被繼承人之自由意志」云云，但依前揭復查決定書
      所載被繼承人「意識一直不好」、「意識呈昏迷或植物人
      狀態」期間，係在「93年11月30日起至95年3月31日死亡
      之日止」，亦即，被繼承人張丁炎在「93年11月30日」前
      ，均為意識清醒及有言語、溝通、生活等能力之事實，為
      被告所是認。本案所有農地買賣事宜，均係被繼承人在「
      91年8月間」授權由原告張清文等人代理，原告張清文等
      人既有代理權限；雖「訂約、付款、所有權移轉登記」期
      間係在94年11月3日至95年1月19日期間，然原告張清文等
      人確屬合法代理，所為法律行為之效力自及於被繼承人，
      不因被繼承人當時之健康狀態而有所影響，是前揭復查決
      定所持理由，亦顯未合。
    (六)訴願決定機關之訴願決定書維持原處分所持理由，除仍執
      前揭顯與常情、醫學相違之復查決定理由外，另以：1.原
      告雖主張被繼承人於91年8月間即授予原告張清文等3人購
      買農地之代理權，惟迄未提示具體證據供核，所訴核不足
      採；2.該等以被繼承人名義購入之10筆農地，於申報遺產
      稅時可扣除土地價值之全數，亦即使應稅之土地徵收補償
      費及房屋拆除獎勵金102,844,707元轉換為免稅之農業用
      地，則上開購地行為顯有藉外觀形式之法律行為以規避應
      負擔遺產稅稅負之意圖，駁回原告之訴願，然依最高法院
      民事44年臺上字第1290號判例：「代理權之授與，因本人
      意思表示而生效力，無須一定之方式‧‧‧仍不必用書面
      。」查被繼承人與原告張清和、張清文、張清期等人為父
      子關係，父交代子女代理購買不動產事宜，多以口頭交代
      ，未再交付書面，與一般常情並無不合（況法亦無需出具
      書面授權之規定。本件被繼承人確有授權原告張清和、張
      清文、張清期等3人代為處理以補償款購買農地事宜，此
      情除原告等人外，尚有證人張金樹可以證明，緣證人張金
      樹與被繼承人張丁炎為多年好友，在被繼承人病後，雙方
      仍時有往來，是證人張金樹對被繼承人之身體狀況知之甚
      詳。且91年8月間，適原告張清和就任西屯區福安里里長
      ，證人前往祝賀時，被繼承人張丁炎更當面向證人表示：
      「金樹啊，我有跟清和他們三兄弟交代徵收發的補償費要
      替我買農地，我要留給他們作紀念，不可留現金，會容易
      被他們花完，請你幫忙注意」等語。被繼承人一生之心願
      為保有充分之農地，視農地遠較現金重要與安全，既其名
      下原有農地遭徵收，則其為保有農地，執意再以所得之補
      償費購買農地，而交代子女代為購買，並無任何不合理之
      處。況，若非遭強制徵收，被繼承人名下原有農地，日後
      依法同屬免徵遺產稅，如今卻因政府徵收發放補償費之結
      果，致使原免徵遺產稅之財產變成應稅之財產。而原告張
      清文等3人代理換購農地，純係依照被繼承人授與之意思
      辦理，以完成其留給子孫紀念之心願，與有無免稅實毫無
      關連。是被告及訴願決定機關，以推測臆斷認原告係規避
      應負擔遺產稅之意圖一節，顯與事實不符，且其為課稅之
      目的，竟以已不存在之補償費列為課徵遺產稅之標的，亦
      於法不合。
    (七)按「被繼承人死亡前因重病無法處理事務期間舉債、出售
      財產或提領存款，而其繼承人對該項借款、價金或存款不
      能證明其用途者，該項借款、價金或存款，仍應列入遺產
      課稅。」為遺產及贈與稅法施行細則第13條所明定。準此
      ，如提領存款，繼承人對該項提領之存款不能證明其用途
      者，仍應依原存款金額列入遺產課稅，而本案原告張清文
      、張清期、張清和依被繼承人之授權，代理被繼承人購買
      農地，為支付買賣價款而提領存於金融機關「補償費及房
      屋拆除獎勵金」共計102,844,707元（亦為被告是認），
      非屬不能證明用途，是以前揭規定，被告自不能將原提領
      之存款金額102,844,707元列入遺產課稅，而應以所購買
      之農地列為遺產。基上論據，被告核定課徵遺產稅39,760
      ,312元，依法確有不合，應將原告張清文等合法代理被繼
      承人張丁炎購買之農地臺中市○○區○○段239 地號等10
      筆列入遺產，並依法免稅。另用於購買上開土地之補償費
      87,191,330元及房屋拆除獎勵金15, 652,377 元，共計
      102,844,707元，既與財政部釋示明定之要件不符，自無
      依原有財產狀態課徵遺產稅之適用，亦與前開施行細則所
      指提領之存款未能證明其用途者之規定不合。被告未將被
      繼承人所留農地列為遺產，反以前揭金額據以課徵遺產稅
      ，實有未合
    (八)原告清清文、張清期、張清和等人確經被繼承人授權以領
      得之徵收補償款購買土地，係為完成被繼承人之心願，並
      無所謂假藉被繼承人名義訂立買賣契約、意圖脫免稅賦情
      事。此已經證人張金樹於99年10月19日到庭證述：「（你
      有聽張丁炎先生說到田地的事情？）有聽說過幾次，他曾
      經要我幫他找土地，但我不是土地仲介人，我怎麼有能力
      找土地。他提及筏子溪、高鐵徵收他的土地，徵收補償他
      可領幾千萬等等；大約那時候他有感冒，身體不是很壞，
      有特別說到一句話，要我幫他注意徵收所領到的錢不要給
      他的7個小孩把錢花掉了，他在說這些話的時候，他的兒
      子都在一邊有聽到，張先生要我幫他找土地要買給他的小
      孩。張先生老人家，他最在意的是他的土地被政府徵收了
      ，土地沒有了，感到很遺憾，一心一意就是要以徵收土地
      所領得的錢再買土地留給兒子，雖然他說話的聲音沒有說
      很響亮，但是還是清楚能溝通。」「（他講這些話是何時
      的事？）好像是張清和先生當選里長時有開慶祝會的時候
      ，我就去拜訪他，有特別進去看看張丁炎先生。」「97
      年8月的事。」「他也有交待小孩」「張清和是里長，當
      時有在場，另外張清朝、張清文也在場。」「我了解張丁
      炎先生是不希望是將錢留給小孩，怕小孩花費用掉了，是
      希望將徵收領得的錢拿來買土地留給小孩。」。
    (九)雖被告以本件購買土地之時間係94年底、94年初，認難以
      證明係經被繼承人授權購買土地云云，然查經濟部係91年
      8月19日以經授水字第09120210330號函重新公告「筏子溪
      河川區域」管制地區，公布臺中市西屯區「筏子溪治理基
      本計畫用地清冊（解除徵收）」，是被繼承人張丁炎是在
      91年8月間即確認名下遭徵收之土地筆數，並授權張清文
      、張清和、張清朝3人代理。惟因徵收補償費發放時程較
      晚，故買賣契約之簽立時間方會在94年11月3日、12月6日
      及95年1月9日，且依卷附買賣契約書所示，原告張清文、
      張朝期代理購買座落臺中縣龍井鄉○○○段4筆土地及座
      落臺中市○○區○○段2筆土地之簽約日期均在「94年11
      月3日」，足證，原告主張係依被繼承人張丁炎意思，先
      行尋找適當土地待補償費發放後再行購買等語為真等情。
    (十)聲明：求為判決撤銷訴願決定及原處分。
三、被告則以：
    (一)被繼承人張丁炎於95年3月31日死亡，經原查查得其於重
      病期間以甫於94年11月至95年3月間取得之臺中市筏子溪
      東海橋上游第一期水岸整建及景觀改善工程土地徵收補償
      費、配合施工獎勵金（以下簡稱土地徵收補償費）及地上
      建築物自動拆除獎勵金（以下簡稱房屋拆除獎勵金）87,1
      91,330元及15,653,377元，合計102,844,707元，購買臺
      中市○○區○○段239、239-1、243地號、臺中縣龍井鄉
      新庄子段新庄子小段35-87、35-88、35-89、35-90地號及
      同縣大雅鄉○○段1349、1350、1351地號等10筆農地，並
      以上開10筆農地之公告土地現值50,168,176元申報農業用
      地扣除額，該等交易之目的顯係為規避遺產稅之課徵，遂
      依實質課稅原則，以原有財產型態即系爭土地徵收補償費
      及房屋拆除獎勵金併計遺產總額課稅。原告不服，申請復
      查。經被告復查決定以，查被繼承人張丁炎（2年次）因
      慢性呼吸衰竭而於86年12月間施行氣切手術，此後即長期
      使用氣切管及呼吸器，平日呈臥床狀態；另其於死亡前5
      個月內（94及95年間，高齡92歲），以甫取得之系爭土地
      徵收補償費及房屋拆除獎勵金購買上開10筆農地，且相關
      買賣事宜並非由被繼承人親自交涉，而係由繼承人張清文
      或張清期以代理人名義為之，均為原告所不爭，合先敘明
      。次查，被繼承人於93年11月30日至94年1月12日、94年8
      月1日至同年9月5日、95年2月15日至同年3月10日及同年
      月25日至31日於行政院國軍退除役官兵輔導委員會臺中榮
      民總醫院（以下簡稱臺中榮總）住院期間，其意識狀態一
      直不好，無法和醫護人員溝通或處理日常生活，分別有臺
      中榮總95年12月22日及97年2月12日中榮醫企字第0950018
      352號函及第0970002109號函暨相關護理紀錄影本可稽。
      又被繼承人自94年1月18日迄死亡日止受新仁醫院居家照
      護期間，幾乎均呈植物人或昏迷之意識狀態，並無自主能
      力，亦有新仁醫院96年1月16日新仁醫字第960010號函及
      相關照護紀錄影本可稽。另被告為進一步查證被繼承人於
      臺中榮總住院期間之意識狀態而再次函詢該院，該院於98
      年6月23日以中榮醫企字第0980009898號函表示，據被繼
      承人94年1月12日、同年9月5日及95年3月10日出院病歷摘
      要所載，其有可能意識清醒，但無法言語表達，並未對被
      繼承人於上開住院期間是否意識清醒予以肯定答復。末查
      ，本件購買農地之訂約日期介於94年11月3日至95年1月19
      日間，該期間被繼承人並未住院於臺中榮總，然依新仁醫
      院之照護紀錄所載，該期間被繼承人之意識均呈昏迷或植
      物人狀態，故實難認定購買農地之行為係出於被繼承人之
      自由意志。綜上，此等以系爭土地徵收補償費及房屋拆除
      獎勵金購買上開10筆農地之行為，難謂非係蓄意利用買賣
      形式移轉財產，以達到規避遺產稅課徵之目的，乃係屬脫
      法行為，在稅法上應予否認，課以與未轉換時相同之稅捐
      ，亦即應以其實質上經濟事實關係及所產生之實質經濟利
      益為準，就已具備課稅構成要件之實質經濟行為予以課稅
      ，俾符合公平課稅原則。本件原告空言主張購買上開10筆
      農地係被繼承人生前授意乙節，尚難採據，原查將系爭土
      地徵收補償費及房屋拆除獎勵金併計遺產課稅，揆諸司法
      院釋字第420號解釋意旨，並無不合，復查後乃予維持。
      原告仍不服，續提起訴願，財政部訴願決定亦持與被告機
      關相同論見，予以駁回。原告等主張被繼承人於91年8 月
      間得知其土地將被徵收時，即已授意繼承人張清文、張清
      期及張清和等3人另覓適當農地，以便屆時購買，有被繼
      承人好友張金樹可以為證，該意思表示並非發生於被繼承
      人93年11月以後之重病期間，渠等3人代理被繼承人以系
      爭土地徵收補償費及房屋拆除獎勵金購買上開10筆農地，
      應無首揭財政部96年9月10日臺財稅字第09600316590號函
      之適用，請撤銷原核課之稅款云云。
    (二)查被繼承人於93年11月30日於臺中榮總住院之後，其意識
      狀態一直不好，無法和醫護人員溝通或處理日常生活；另
      其自94年1月18日迄死亡日止受新仁醫院居家照護期間，
      幾乎均呈植物人或昏迷之意識狀態，並無自主能力，分別
      有相關醫院函復資料附卷可稽。衡諸一般社會常情，以被
      繼承人於90餘歲高齡，且罹患重病狀況下，仍有處理名下
      財產，購買土地之行為，有違經驗法則。次查被繼承人所
      購入之上開10筆農地，當無自己續為農業耕作使用之可能
      ，惟作農業使用之農業用地，由繼承人繼承者，可扣除其
      土地價值之全數，足見系爭購地行為乃係將應稅之系爭土
      地徵收補償費及房屋拆除獎勵金102,844,707元轉換為免
      稅之農業用地，意圖藉外觀形式之法律行為以規避應負擔
      之遺產稅負，已有侵蝕稅基之虞，亦違遺產及贈與稅法之
      立法目的，是被告為匡正系爭規避遺產稅之脫法行為，依
      實質課稅及公平之原則，按被繼承人原有財產形態調整併
      計遺產總額，並無不合。至原告主張有張金樹可為證人乙
      節，查本件行政救濟迄今2年有餘，今始作此主張，難謂
      無臨訟補據之嫌。綜上，原告所訴委不足採等語，資為抗
      辯。
    (三)聲明：求為判決駁回原告之訴。
四、兩造之爭點：被告依實質課稅原則，將系爭土地徵收補償費
    及房屋拆除獎勵金併計遺產總額課稅，是否適法？經查：
    (一)按「凡經常居住中華民國境內之中華民國國民死亡時遺有
      財產者，應就其在中華民國境內境外全部遺產，依本法規
      定，課徵遺產稅。」、「本法稱財產，指動產、不動產及
      其他一切有財產價值之權利。」為遺產及贈與稅法第1條
      第1項及第4條第1項所明定。次按「涉及租稅事項之法律
      ，其解釋應本於租稅法律主義之精神，依各該法律之立法
      目的，衡酌經濟上之意義及實質課稅之公平原則為之。」
      亦為稅捐稽徵法第12條之1所規定。次按「涉及租稅事項
      之法律，其解釋應本於租稅法律主義之精神，依各該法律
      之立法目的，衡酌經濟上之意義及實質課稅之公平原則為
      之。」復為司法院釋字第420號解釋所明揭。又「被繼承
      人死亡前短期內訂約購買土地之案件，不論死亡時已否完
      成登記‧‧‧如經查明係由他人（例如繼承人）假冒被繼
      承人名義所為‧‧‧因該法律行為之效果不屬於被繼承人
      ‧‧‧自仍應依原有財產型態課徵遺產稅。」、「因課稅
      對象的經濟活動複雜，難以法律加以完整規定，故為實現
      衡量個人之租稅負擔能力而課徵租稅之租稅公平主義，並
      防止規避租稅而確保租稅之徵收，在租稅法之解釋及課稅
      構成要件之認定上，如發生法律形式、名義或外觀與真實
      之事實、實態或經濟負擔有所不同時，則租稅之課徵基礎
      ，應著重於事實上存在之實質‧‧‧對於在經濟實質上已
      具備課稅構成要件者，雖行為人蓄意使外在之外觀或形式
      不具備課稅要件，仍宜對其課稅。」亦分別經財政部96年
      9 月10日臺財稅字第09600316590號函及92年7月2日臺財
      稅字第0920453519號函釋有案，上開函釋為稅捐最高主管
      機關就其執掌公務所為職務上解釋，核與稅捐稽徵法、遺
      產及甑與稅法不相牴觸，自可採用。
    (二)查租稅正義為現代憲政國家負擔正義之基石，實質法治國
      家稅法之基本原則為量能課稅原則，租稅負擔應依其經濟
      之給付能力來衡量，而定其適當的納稅義務。由於稅法係
      強行法，自身具有不容規避性；又納稅義務為無對待給付
      之法定債務，其平等要求不在主觀面，而在客觀面—根據
      憲法第7條之平等原則，凡負有相同之負擔能力，即應負
      擔相同之租稅，如有濫用私法自治以規避租稅時，依平等
      負擔原則，得依合憲解釋或類推適用，予以未規避時相同
      之租稅負擔法律效果。準此，利用租稅規避以取得租稅利
      益，其私法上效果依契約自由原則應予尊重，公權力原則
      不予干預；但在稅法上則應依實質負擔能力予以規範。脫
      法避稅行為實不能稱之為租稅規劃，因租稅規劃者不能僅
      顧及租稅設計技巧之靈活，而須顧及此種安排，是否違反
      憲政國家租稅負擔之平等要求。是以「實質課稅原則」乃
      依憲法平等原則及稅捐正義之法理，稅捐機關應本於「量
      能課稅」之精神，於解釋及適用稅法規定時，亦應考察經
      濟上之事實關係及因此所產生之實際經濟利益，而為此等
      原則之運用，而非僅依照事實外觀為形式上之判斷，上開
      司法院釋字第420號解釋，即係此一原則之援引。是納稅
      義務人不選擇稅法所考量認為通常之法形式（交易形式）
      ，卻選擇與此不同之迂迴行為或其他異常的法形式，以達
      成與選擇通常法形式相同之經濟效果，而同時卻能減輕或
      排除與通常法形式相連結之稅捐上之負擔者，即應認屬租
      稅規避，而非合法之節稅。為實現衡量個人之租稅負擔能
      力而課徵租稅之租稅公平主義，在租稅法（不限稅目）之
      解釋及課稅構成要件之認定上，容採不拘法律形式上表面
      存在之事實，而對事實存在之實質加以課稅之原則。
    (三)本件被繼承人張丁炎於95年3月31日死亡，其於重病期間
      以於94年11月至95年3月間取得之臺中市筏子溪東海橋上
      游第一期水岸整建及景觀改善工程土地徵收補償費、配合
      施工獎勵金及地上建築物自動拆除獎勵金87,191,330元及
      15,653,377元，合計102,844,707元，購買臺中市○○區
      ○○段239、239-1、243地號、臺中縣龍井鄉○○○段○
      ○○○段35-87、35-88、35-89、35-90地號及同縣大雅鄉
      自立段1349、1350、1351地號等10筆農地，並以上開10
      筆農地之公告土地現值50,168,176元申報農業用地扣除額
      ，此有補償費及獎勵金明細表、購入農地明細表附原處分
      卷可稽（見原處分卷第108頁、第109及第112頁）。被告
      以被繼承人張丁炎（2年次）因慢性呼吸衰竭而於86年12
      月間施行氣切手術，此後即長期使用氣切管及呼吸器，平
      日呈臥床狀態；另其於死亡前5個月內（94及95年間，高
      齡92歲），以甫取得之系爭土地徵收補償費及房屋拆除獎
      勵金購買上開10筆農地，且相關買賣事宜並非由被繼承人
      親自交涉，而係由繼承人張清文或張清期以代理人名義為
      之，均為原告所不爭。又被繼承人於93年11月30日至94年
      1月12日、94年8月1日至同年9月5日、95年2月15日至同年
      3月10日及同年月25日至31日於臺中榮總住院期間，其意
      識狀態一直不好，無法和醫護人員溝通或處理日常生活，
      分別有臺中榮總95年12月22日中榮醫企字第0950018352
      號函及97年2月12日中榮醫企第0970002109號函暨相關護
      理紀錄影本可參（見原處分卷第88至90頁）可稽。另被繼
      承人自94年1月18日迄死亡日止受新仁醫院居家照護期間
      ，幾乎均呈植物人或昏迷之意識狀態，並無自主能力，亦
      有新仁醫院96年1月16日新仁醫字第960010號函及相關照
      護紀錄影本（見原處分卷第20至53頁）可稽。本件購買農
      地之訂約日期介於94年11月3日至95年1月19日間，該期間
      被繼承人並未住院於臺中榮總，然依新仁醫院之照護紀錄
      所載，該期間被繼承人之意識均呈昏迷或植物人狀態，故
      實難認定購買農地之行為係出於被繼承人之自由意志，認
      定此等以系爭土地徵收補償費及房屋拆除獎勵金購買上開
      10筆農地之行為，難謂非係蓄意利用買賣形式移轉財產，
      以達到規避遺產稅課徵之目的，乃係屬脫法行為，在稅法
      上應予否認，遂將系爭土地徵收補償費及房屋拆除獎勵金
      併計遺產課稅，揆諸首揭規定、財政部函釋意旨及說明，
      原處分並無違誤。
    (四)原告主張被繼承人於91年8月間即授予張清文等3人購買農
      地之代理權，且有證人張金樹到庭證明云云，查原告之被
      繼承人張丁炎原有農地27筆，惟均與他人共有，此有原告
      所提土地登記簿謄本附於原處分卷可稽（見原處分卷第16
      2頁至第188頁），而被繼承人早於86年12月間施行氣切手
      術，此後即長期使用氣切管及呼吸器，平日呈臥床狀態，
      已如前所述，張丁炎自無法從事農事將上述農地繼續從事
      農業使用，因而上開農地被徵收後再購買之農地當亦如此
      ，因此原告主張其係授權繼承人之張清文、張清期及張清
      和再購買農地，即與事實不符，況被繼承人有九名子女（
      7男2女），長子及三子均早於被繼承人過世，四子體弱多
      病，七子遠居桃園，長女及次女均已出嫁等情，亦經申請
      復查代表人張清文於98年10月12日補充復查理由書中陳述
      甚詳（見原處分卷第189頁及第190頁），雖以被徵收土地
      之徵收款項可再購買土地，亦符人之情，但如有授權購買
      不動產亦應授權明確並書立書證，以期立證明確無疑，原
      告等於訴訟前，均未提出明確證據證明取得被繼承人之授
      權代理購買土地，至訴訟時雖提出人證張金樹到庭證明有
      聽到被繼承人說過要買土地給小孩，惟是否即是94年11月
      至95年1月購買系爭農地之授權代理，其間尚無充分證據
      予以證明。又在被繼承人93年11月起至95年3月過世前，
      被繼承人均已為植物人或昏迷狀態，亦如前述，更無授權
      代理之可能，而購買土地究係何種土地、面積為何於買賣
      時均是重要之點，被繼承人如有授權，理應對此交代清楚
      ，焉有如此授權不明，況所購買之土地有遠在龍井鄉及大
      雅鄉者，被繼承人所購入之上開10筆農地，當無自己續為
      農業耕作使用之可能，惟作農業使用之農業用地，由繼承
      人繼承者，可扣除其土地價值之全數，足見系爭購地行為
      乃係將應稅之系爭土地徵收補償費及房屋拆除獎勵金102,
      844,707元轉換為免稅之農業用地，意圖藉外觀形式之法
      律行為以規避應負擔之遺產稅負，有違遺產及贈與稅法之
      立法目的，故原告張清文等3人所為代理被繼承人以土地
      徵收補償費及房屋拆除獎勵金之款項，購買系爭10筆農地
      ，顯為原告張清文等3人為規避遺產稅負所為之刻意安排
      ，被告按原有財產型態將土地徵收補償費及房屋拆除獎勵
      金併計遺產課稅，並無不合，原告上開主張並無可採。
五、綜上所述，原告所訴並非可採，本件原處分將土地徵收補償
    費及房屋拆除獎勵金併計遺產課稅，並無違誤，訴願決定予
    以維持，亦無不合，原告訴請撤銷，為無理由，應予駁回。
    本件事證已臻明確，兩造其餘之陳述及舉證，不影響於本判
    決之判斷，爰不一一論列。
六、據上論結，本件原告之訴為無理由，依行政訴訟法第195條
    第1項後段、第98條第1項前段、第104條、民事訴訟法第85
    條第1項前段，判決如主文。
中    華    民    國    99    年    12    月    2     日
                臺中高等行政法院第三庭
                          審判長法  官  王  茂  修
                                法  官  劉  錫  賢
                                法  官  莊  金  昌

以上正本證明與原本無異。
如不服本判決，應於判決送達後20日內向本院提出上訴書狀，其
未表明上訴理由者，應於提起上訴後20日內向本院提出上訴理由
書（須依對造人數附具繕本）；如於本判決宣示或公告後送達前
提起上訴者，應於判決送達後20日內補提上訴理由書（須附繕本
）。未表明上訴理由者，逕以裁定駁回。
中    華    民    國    99    年    12    月    2     日
                                書記官  林  昱  妏

司法院資訊處製作；財團法人民間司法改革基金會備份。
